臺灣高等法院高雄分院民事判決
111年度家上易字第13號
上  訴  人  陳廣    
訴訟代理人  蔡月理  
視同上訴人  陳廣明  
被上訴人    陳炳宏（即陳仙成之承受訴訟人）                                    住彰化縣○○市○○路000號
            陳廣春  
            柳陳英  
            陳劉寶桂
            陳宣汝  
            陳炳昌  

            陳炳森  
            許文成    臺南市○○區○○街00巷00號5樓之9      
        許文傑    住臺南市○區○○路○段000巷00弄00

            許文俊  

            許美蘭  
上  一  人
訟訟代理人  許瑞奇  
被上訴人    蔡許美娥
            黃許美芳

            許美姿  
上14人共同
訴訟代理人  謝清風  
上列當事人間請求分割遺產事件，上訴人對於民國111年3月3日
臺灣高雄少年及家事法院110年度家繼訴字第121號第一審判決提
起上訴，本院於111年8月24日言詞辯論終結，判決如下：
    主      文
上訴駁回。
第二審訴訟費用由上訴人子○負擔。
    事實及理由
壹、程序部分：
一、本件為分割遺產之訴，其訴訟標的對於共同訴訟之各人必須
    合一確定。原審判決後，雖僅上訴人子○提起上訴，惟依民
    事訴訟法第56第1項第1款規定，其上訴效力及於未提起上訴
    之同造當事人子○明，爰併列子○明為上訴人，合先敘明。
二、又按第一審之訴訟程序有重大之瑕疵，第二審法院得廢棄原
    判決，而將該事件發回原法院。但以因維持審級制度認為必
    要時為限。前項情形，應予當事人陳述意見之機會，如兩造
    同意願由第二審法院就該事件為裁判者，應自為判決。民事
    訴訟法第451條第1、2項定有明文。又按當事人死亡者，訴
    訟程序在有繼承人、遺產管理人或其他依法令應續行訴訟之
    人承受其訴訟以前當然停止；第168條、第169條第1項及第1
    70條至前條之規定，於有訴訟代理人時不適用之。第168 條
    至第172 條及前條所定之承受訴訟人，於得為承受時，應即
    為承受之聲明；聲明承受訴訟，應提出書狀於受訴法院，由
    法院送達於他造。民事訴訟法第168條、第173前段、第175
    條第1項及第176條分別定有明文。查本件原審原告陳仙成於
    民國109年8月3日起訴後，已於同年12月31日死亡，惟陳仙
    成原有委任卯○○為訴訟代理人，訴訟程序依法並未停止（見
    原審橋司調卷第17頁）。嗣陳仙成就本件遺產之應繼分權利
    已由其全體繼承人協議由陳炳宏繼承，並辦畢分割繼承登記
    ，陳炳宏雖曾於110年5月6日具狀表明變更當事人，而有具
    狀承受訴訟之意，惟並未依民事訴訟法第176條規定提出書
    狀，由原審法院送達於對造，遲至本院審理中始由本院於11
    1年7月26日補行送達書狀於對造，完成承受訴訟之程序（見
    原審卷一第567-573頁，本院卷第192-193頁），惟原審訴訟
    程序依法既未停止，且兩造亦均同意由第二審法院就該事件
    為裁判（見本院卷第193頁），依上開規定，本院仍應自為
    判決。
貳、實體部分：
一、被上訴人起訴主張：被繼承人陳輝於75年6月29日死亡，遺
    有如附表1所示之土地（下稱系爭遺產），兩造均為被繼承
    人陳輝之繼承或再轉繼承人，換算應繼分比例各如附表2所
    示。陳輝並未以遺囑禁止分割遺產，兩造對系爭遺產亦無約
    定不為分割，且依物之使用目的並無不能分割之情形，惟至
    今無法協議分割，爰依民法第1164條規定，訴請分割系爭遺
    產，並聲明：被繼承人所遺系爭遺產，應由兩造按附表2所
    示應繼分比例分割為分別共有。
二、上訴人則以：
　㈠上訴人子○：附表1編號1之土地為祖產希望保持其完整，如分
    割為兩造分別共有，不利於耕作且有損利用價值及經濟效用
    ，應分歸伊單獨取得，再由伊依土地公告現值加四成或鑑價
    方式按應繼分比例以金錢補償給其他繼承人；附表1編號2之
    土地則同意由兩造依應繼分比例分割為分別共有等語。
　㈡上訴人子○明：原同意被上訴人之分割方案。嗣於本院審理中
    就附表1編號1之土地分割方式改稱：如將土地依應繼分比例
    分配予兩造，分割後各自取得面積太小，同意分歸上訴人子
    ○單獨取得，再由子○以金錢補償其他繼承人等語。
三、原審判命系爭遺產應由兩造依附表二所示應繼分比例分割為
    分別共有。上訴人不服，提起上訴，上訴聲明：㈠原判決廢
    棄。㈡被上訴人於第一審之訴駁回。被上訴人答辯聲明：上
    訴駁回。　
四、兩造不爭執事項(見本院卷第194-195頁)：
  ㈠被繼承人陳輝於75年6 月29日死亡，遺有如附表1 所示之系
    爭遺產。
  ㈡陳輝之長男陳仙成於109 年12月31日死亡，其法定繼承人為
    陳周素娥、陳炳宏、吳陳淑惠、賴陳淑及陳淑玲，其中吳陳
    淑惠、賴陳淑及陳淑玲已向法院聲明拋棄繼承，經臺灣彰化
    地方法院於110 年3 月15日准予備查；就本件系爭遺產，並
    經協議由陳炳宏繼承，並已辦畢分割繼承登記（見原審卷一
    第555、585、593 頁）。
  ㈢兩造為被繼承人陳輝之繼承人或再轉繼承人，應繼分經換算
    各如附表2 所示。
  ㈣被上訴人癸○○○、辛○○、壬○○及庚○○（下稱癸○○○等4 人）再
    轉繼承陳勝雄之應繼分7 分之1 ，同意各自以應繼分比例28
    分之1 為分配，不保持公同共有。
  ㈤被上訴人乙○○、丁○○、丙○○、己○○、寅○○○、丑○○○及戊○○（
    下稱乙○○等7 人）再轉繼承許陳仙和之應繼分7 分之1 ，同
    意各自以應繼分比例49分之1 為分配，不保持公同共有。
  ㈥附表1 編號1 之土地為農地，先前荒廢多年，最近由子○明在
    其上耕作；附表1 編號2 之土地為道路用地，目前作為道路
    使用。
五、系爭遺產之分割方式以何為適當？　
　㈠按遺產繼承人，除配偶外，依直系血親卑親屬、父母、兄弟
    姊妹、祖父母順序定之。同一順序之繼承人有數人時，按人
    數平均繼承。繼承人有數人時，在分割遺產前，各繼承人對
    於遺產全部為公同共有。繼承人得隨時請求分割遺產。但法
    律另有規定或契約另有訂定者，不在此限，民法第1138條、
    第1141條前段、第1151條、第1164條分別定有明文。被繼承
    人陳輝於75年6 月29日死亡，遺有如附表1 所示之系爭遺產
    ，兩造為被繼承人陳輝之繼承人或再轉繼承人，應繼分經換
    算各如附表2 所示，為兩造所不爭執（見不爭執事項㈠、㈢）
    ，則兩造因繼承而公同共有系爭爭遺產。又陳輝未以遺囑禁
    止分割遺產，兩造對系爭遺產亦無約定不為分割，且依物之
    使用目的並無不能分割之情形，被上訴人依民法第1164條規
    定，請求分割系爭遺產，自屬有據。
　㈡次按公同共有物分割之方法，除法律另有規定外，準用關於
    共有物分割之規定，民法第830條第2項亦有明文。又按在公
    同共有遺產分割自由之原則下，民法第1164條規定繼承人得
    隨時請求分割遺產，該條所稱之「得隨時請求分割」，依同
    法第829條及第830條第1項規定觀之，自應解為包含請求終
    止公同共有關係在內，俾繼承人之公同共有關係歸於消滅而
    成為分別共有，始不致與同法第829條所定之旨趣相左，庶
    不失繼承人得隨時請求分割遺產之立法本旨，換言之，終止
    遺產之公同共有關係，既應以分割方式為之，將遺產之公同
    共有關係終止改為分別共有關係，性質上自亦屬分割遺產方
    法之一（最高法院82年度台上字第748號、93年度台上字第2
    609號判決意旨參照）。
　㈢兩造對於附表1編號2之土地均同意由兩造依附表2應繼分比例
    分割為分別共有，惟上訴人主張附表1編號1之土地應分由子
    ○單獨取得，再以金錢補償其他繼承人，以免土地細分及不
    利其經濟效用，惟被上訴人均不同意，並表達欲保有土地，
    僅先將公同共有關係終止改為分別共有關係之意願。本院審
    酌附表1 編號1 之土地為農地，先前荒廢多年，最近由子○
    明在其上耕作；附表1 編號2 之土地為道路用地，目前作為
    道路使用之遺產性質、多數繼承人均希望仍保有土地，僅先
    將公同共有關係終止改為依應繼分比例分割為分別共有關係
    ，而此亦為遺產分割方法之一種，又各繼承人對於所分得之
    應有部分均得以自由單獨處分、設定負擔，且免公同共有關
    係久延，致影響彼此權益，另依此方式亦尚無上訴人子○明
    擔憂之土地因分割而細分之疑慮，亦與上訴人子○以系爭遺
    產為祖產，希望保留祖產之完整性無違，亦不損及全體共有
    人之利益，暨公平原則等一切情事，認系爭遺產由兩造依附
    表2所示應繼分之比例分割為分別共有，核屬適當之方式。
六、綜上所述，原審依民法第1164條規定，判決就陳輝之系爭遺
    產按附表1「分割方法」欄所示方式分割，並無不合，上訴
    意旨指摘原判決不當，求予廢棄改判，為無理由，應駁回其
    上訴。
七、本件事證已臻明確，兩造其餘攻擊、防禦方法及所提證據，
    經核與判決結果無影響，爰不逐一論列，併此敘明。
八、據上論結，本件上訴為無理由，判決如主文。　
中　　華　　民　　國　　111 　年　　9 　　月　　14　　日
                            家事法庭
                              審判長法  官  甯  馨
　　　　　　　　　　　　　　　　　  法  官  何悅芳
　　　　　　　　　　　　　　　　　  法  官  林雅莉
以上正本證明與原本無異。
本件不得上訴。
中　　華　　民　　國　　111 　年　　9 　　月　　14　　日
                                    書記官  林宛玲  　　
附表1：
編號 遺產項目 分割方法 1 高雄市○○區○○段000地號土地（權利範圍全部） 由兩造依附表2所示之應繼分比例分別共有。 2 高雄市○○區○○段000地號土地（權利範圍1/3）  

附表2：兩造之應繼分比例
編號   繼  承  人 應繼分比例 1 被上訴人陳炳宏 7分之1 2 被上訴人癸○○○ 28分之1 3 被上訴人辛○○ 28分之1 4 被上訴人壬○○ 28分之1 5 被上訴人庚○○ 28分之1 6 上訴人子○ 7分之1 7 上訴人子○明 7分之1 8 被上訴人子○春 7分之1 9 被上訴人乙○○ 49分之1 10 被上訴人丁○○ 49分之1 11 被上訴人丙○○ 49分之1 12 被上訴人己○○ 49分之1 13 被上訴人寅○○○ 49分之1 14 被上訴人丑○○○ 49分之1 15 被上訴人戊○○ 49分之1 16 被上訴人甲○○ 7分之1